【裁判字號】    98,訴,2860
【裁判日期】    990114
【裁判案由】    槍砲彈藥刀械管制
【裁判全文】
臺灣板橋地方法院刑事判決              98年度訴字第2860號
公  訴  人  臺灣板橋地方法院檢察署檢察官
被      告  甲○○
指定辯護人  本院公設辯護人  乙○○
上列被告因違反槍砲彈藥刀械管制條例案件，經檢察官提起公訴
（98年度偵字第14843 號），本院判決如下：
    主  文
甲○○未經許可，持有空氣槍，處有期徒刑壹年捌月，併科罰金
新臺幣伍萬元，罰金如易服勞役，以新臺幣壹仟元折算壹日。緩
刑肆年，緩刑期間付保護管束，並應向檢察官指定之政府機關、
政府機構、行政法人、社區或其他符合公益目的之機構或團體提
供捌拾小時之義務勞務。扣案空氣槍壹支（槍枝管制編號：0000
000000號，含彈匣壹個）沒收之。
    事    實
一、甲○○於民國98年5 月20日22時許，與其兄張添信及朋友林
    局霖、宋水淵（此3 人均不知情）在臺北縣土城市○○路○
    段202 之6 號「頂好超級市場」前參加廟會辦桌時，明知其
    未經主管機關許可，不得持有具有殺傷力之空氣槍，竟僅因
    與不詳人士發生肢體衝突，即當場向某姓名年籍不詳之成年
    男子收受1 支以小型高壓氣體鋼瓶內之氣體為發射動力，經
    填裝適用的鋼珠發射後，其單位面積動能可達每平方公分21
    焦耳，具有殺傷力之空氣槍（槍枝管制編號：0000000000號
    ，含彈匣1 個；同時另收受高壓氣體鋼瓶3 瓶及鋼珠1 包）
    後，即持以對空鳴擊2 發示威，旋再將該空氣槍、鋼瓶及鋼
    珠置入其背包內。嗣員警據報於同日22時15分許趕抵現場後
    ，當場在甲○○背包內查扣前揭空氣槍1 支（含彈匣1 個）
    、鋼瓶3 瓶及鋼珠1 包（共9 顆），因而查悉上情。
二、案經臺北縣政府警察局土城分局報告臺灣板橋地方法院檢察
    署檢察官偵查起訴。
    理    由
壹、程序部分：
一、按「被告以外之人於審判外之言詞或書面陳述，除法律有規
    定者外，不得作為證據」，刑事訴訟法第159 條第1 項固定
    有明文，然「鑑定之經過及其結果，應命鑑定人以言詞或『
    書面』報告」，同法第206 條第1 項亦規定甚明，是鑑定人
    以書面為鑑定報告提出於法院，依刑事訴訟法第159 條第1
    項立法理由及同法第206 條第1 項規定，即具有證據能力。
    又法院或檢察官得囑託醫院、學校或其他相當之機關、團體
    為鑑定，或審查他人之鑑定，並準用第203 條至第206 條之
    1 之規定，刑事訴訟法第208 條第1 項亦定有明文。依此，
    檢察官對於偵查中之案件，認須實施鑑定者，固應就具體個
    案，選任鑑定人或囑託鑑定機關（團體）為之；但對於司法
    警察機關調查中之案件，或有量大或急迫之情形，為因應實
    務之現實需求，如檢察官針對該類案件之性質（例如：查扣
    之毒品必須檢驗其成份、對施用毒品之犯罪嫌疑人必須檢驗
    其體內有無毒品代謝反應、對於查扣之槍砲彈藥必須檢驗有
    無殺傷力、對違反野生動物保育法案件必須鑑定是否屬於保
    育類動物案件等），認為當然有鑑定之必要者，經參考法務
    部92年5 月20日法檢字第092080203 號函送之法務部「因應
    刑事訴訟法修正工作小組」研討之刑事訴訟法修正相關議題
    第21則之共識結論，以及臺灣高等法院於92年8 月1 日舉行
    之刑事訴訟法新制法律問題研討會第三則法律問題研討結果
    之多數說（載於司法院92年8 月印行「刑事訴訟法新制法律
    問題彙編」第15頁至第18頁），基於檢察一體原則，得由該
    管檢察長對於轄區內之案件，以事前概括選任鑑定人或囑託
    鑑定機關（團體）之方式，俾便轄區內之司法警察官、司法
    警察對於調查中之此類案件，得即時送請事前已選任之鑑定
    人或囑託之鑑定機關（團體）實施鑑定，該鑑定人或鑑定機
    關（團體）亦應視同受承辦檢察官所選任或囑託而執行鑑定
    業務，其等出具之書面鑑定報告應屬刑事訴訟法第206 條所
    定之傳聞例外，當具有證據能力（法務部92年9 月1 日法檢
    字第0920035083號函可供參照）。本案扣案之空氣槍1 支（
    含彈匣1 個）、高壓氣體鋼瓶3 瓶及鋼珠1 包（共9 顆），
    乃員警當場查扣之物，且被告、辯護人對此扣押程序亦未主
    張有何違法取證之處，復經本院依法提示令其辨認，當均具
    有證據能力。次查該等物品乃經查獲之警察單位依先前轄區
    檢察署檢察長事前概括選任槍彈鑑定機關即內政部警政署刑
    事警察局實施鑑定，依據前段說明，該局所出具之98年6 月
    18 日 刑鑑字第0980071406號鑑驗書，當亦具有證據能力，
    而得為本案之證據。至於該局於98年11月16日以刑鑑字第
    0980 141544 號所為函覆，僅係將前述鑑驗書所述鑑定過程
    之其餘鑑定數據函覆本院，被告及辯護人復均未爭執其證據
    能力，自亦得作為本案證據。
二、次查證人林局霖於警詢時之陳述，固屬被告以外之人於審判
    外所為之陳述，惟被告及辯護人於本院準備程序時均表示同
    意其作為本案證據（本院卷第32頁反面），本院審酌該等言
    詞供述作成時之情況，認為並無不宜作為證據之情事，依刑
    事訴訟法第159 條之5 規定，應得作為本案證據。
貳、實體部分：
一、前揭犯罪事實，業據被告甲○○於本院準備及審理程序時坦
    承不諱，核與證人林局霖於警詢時之證述相符，並有前揭空
    氣槍、鋼瓶及鋼珠扣案為憑，而前揭空氣槍經送內政部警政
    署刑事警察局以檢視法、性能檢驗法及動能測試法鑑驗，鑑
    驗結果為：「(一)送鑑空氣槍1 枝（槍枝管制編號0000000000
    ），認係氣體動力式槍枝，以小型高壓氣體鋼瓶內氣體為發
    射動力，經以金屬彈丸測試3 次，其中彈丸（直徑6.00mm、
    重量0.88g ）最大發射速度為118 公尺╱秒，計算其動能為
    6.1 焦耳，換算其單位面積動能為21焦耳╱平方公分；(二)送
    鑑鋼瓶3 瓶，均認係小型高壓氣體鋼瓶；(三)送鑑鋼珠1 包，
    均認係金屬彈丸」，有該局98年6 月18日刑鑑字第09800714
    06號鑑驗書（偵字卷第37至38頁）附卷可稽。其後，經本院
    依聲請函請該局提供前述3 次試射之其餘2 次試射結果，該
    局乃再於98年11月16日以刑鑑字第0980141544號函覆本院略
    稱：「測試3 次，其發射速度分別為118 、118 、115 公尺
    ╱秒，計算其動能分別為6.1 、6.1 、5.8 焦耳，換算其單
    位面積動能分別為21、21、20焦耳╱平方公分」，有該函附
    卷可查（本院卷第36頁），堪認被告自白與事實相符。至起
    訴書雖認定被告係於不詳時地，透過不詳方式，取得前揭空
    氣槍1 枝、鋼瓶3 瓶及鋼珠1 包後即持有之，並於98年5 月
    20日22時許攜帶該等物品前往案發地點參加聚餐後與不詳人
    士發生衝突，因而持槍對空鳴擊2 發云云，但查被告自警詢
    、偵訊起至本院準備程序、審理程序時止，始終均堅稱係於
    案發當日自某不知名人士手中收受該空氣槍後，旋即持以對
    空鳴擊2 發，不久後該槍即遭員警查扣等語，且證人林局霖
    於警詢時僅證稱：我們去參加廟會，我和一個朋友在喝酒，
    後來發生口角，我就與該朋友一言不合打起來，現場很混亂
    ，警員到場後，在甲○○包包內查獲空氣槍1 把，我沒有看
    到甲○○開槍等語（偵字卷第15至16頁），證人宋水淵於警
    詢時亦僅證稱：我與朋友一起參加廟會聚餐，莫名其妙有人
    起衝突，我把受傷的人護送至燦坤大賣場由他朋友載走後就
    返回打架現場，此時警方已經抵達，我不知道甲○○何故開
    槍，以何種槍械開槍，擊發幾次等語（偵字卷第19頁），而
    該等扣案物品及內政部警政署刑事警察局98年6 月18日刑鑑
    字第0980071406號鑑驗書及98年11月16日刑鑑字第09801415
    44號函則僅能證明該扣案空氣槍係具有殺傷力之事實，均無
    法證明被告係於何時何地向何人收受該扣案空氣槍1 支、鋼
    瓶3 瓶及鋼珠1 包。此外，復查無其他證據足證被告係於案
    發當日參加廟會辦桌前即已持有扣案空氣槍，並攜帶該等扣
    案物品前往現場之事實，依據罪疑有他利於被告之證據法則
    ，關於被告未經許可持有可發射金屬具有殺傷力空氣槍之行
    為始點，當以被告所自白之持有時間為準，公訴人所為前揭
    認定，容有誤會，併此說明。綜上所述，本案事證明確，被
    告犯行堪予認定，應予依法論科。
二、核被告所為，係犯槍砲彈藥刀械管制條例第8條第4項之未經
    許可持有空氣槍罪。次查被告係在與不詳人士發生肢體衝突
    過程中收受該可發射金屬具有殺傷力之空氣槍，其持有前述
    空氣槍之時間不長，持有後亦僅對空鳴槍2發，而未持以傷
    害或殺害他人，且該槍經試射3次後，其單位面積動能分別
    為每平方公分21、21、20焦耳，逾每平方公分20焦耳足以穿
    入人體皮肉層而具有殺傷力之程度尚微，核與單位面積動能
    超過24焦耳╱平方公分（足以穿入活體豬隻皮肉層）乃至於
    更高之槍枝亦有相當程度之差距。另司法院大法官會議第66
    9號解釋略謂：槍砲彈藥刀械管制條例第8條第1項規定未經
    許可製造、販賣、運輸具殺傷力之空氣槍部分，不論行為人
    犯罪情節之輕重，均以無期徒刑或5年以上有期徒刑之重度
    自由刑相繩，對違法情節輕微、顯可憫恕之個案，法院縱適
    用刑法第59條規定酌減其刑，最低刑度仍達2年6月以上之有
    期徒刑，無從具體考量行為人所應負責任之輕微，為易科罰
    金或緩刑之宣告，尚嫌情輕法重，致罪責與處罰不相對應。
    首揭規定有關空氣槍部分，對犯該罪而情節輕微者，未併為
    得減輕其刑或另為適當刑度之規定，對人民受憲法第8條保
    障人身自由權所為之限制，有違憲法第23條之比例原則，應
    自本解釋公布之日起至遲於1年屆滿時，失其效力等語，固
    係針對同條例第8條「第1項」之未經許可「製造、販賣、運
    輸」具殺傷力之空氣槍罪所為解釋，但如須針對同條第1項
    新增減輕其刑或另為適當刑度之規定，勢必亦將一併檢討同
    條其餘各項關於「空氣槍」之犯罪刑度，以免出現輕重失衡
    之情形，故前揭解釋關於比例原則之闡釋，於審酌是否依刑
    法第59條減輕其刑時，猶應予以斟酌。本案被告所犯為法定
    本刑「3年以上10年以下有期徒刑，併科新臺幣7百萬元以下
    罰金」之重罪，依其收受、持有扣案空氣槍之原因及環境背
    景等客觀情狀，可知其違法情節尚屬輕微，縱使科處法定罪
    低刑度，仍足以引起一般同情，而有情輕法重之事由，堪予
    憫恕，爰依刑法第59條酌減其刑。另查被告並無不良之前案
    紀錄、素行良好，有臺灣高等法院被告前案紀錄表在卷可查
    ，且目前仍為在學之大學三年級生，有其在學證明書及歷年
    成績表附卷為憑（本院卷第51、52頁），智識程度甚高，應
    有相當之辨別事理能力，竟仍收受扣案具有殺傷力之空氣槍
    ，對於社會秩序造成危害，兼衡其犯罪之動機及目的、收受
    空氣槍之數量僅有1支、持有時間短暫，及犯後坦承犯行態
    度良好等一切情狀，量處如主文所示之刑，及就罰金刑部分
    諭知如易服勞役之折算標準。末按受2年以下有期徒刑、拘
    役或罰金之宣告，且未曾因故意犯罪受有期徒刑以上刑之宣
    告，認以暫不執行為適當者，得宣告2年以上5年以下之緩刑
    ，其期間自裁判確定之日起算；緩刑宣告，得斟酌情形，命
    犯罪行為人向指定之政府機關、政府機構、行政法人、社區
    或其他符合公益目的之機構或團體，提供40小時以上240小
    時以下之義務勞務，並應於緩刑期間付保護管束，刑法第74
    條第1項第1款、第2項第5款及第93條第1項第2款分別定有明
    文（其中刑法第74條第2項第5款固係於被告行為後，始於98
    年6月10日經總統公布修正，同年9月1日施行，但參酌最高
    法院95年第8次刑事庭會議決議謂：「犯罪在新法施行前，
    新法施行後，緩刑之宣告，應適用新法第74之規定」，應適
    用裁判時之新法）。本案被告未曾因故意犯罪受有期徒刑以
    上刑之宣告，有臺灣高等法院被告前案紀錄表在卷可查，其
    因一時思慮不周致罹刑典，犯後並已坦承犯行尚知悔悟，且
    其目前仍然在學，經歷本案刑事追訴及審判程序後，應能瞭
    解所為之嚴重性而有所警惕，信無再犯之虞，故原宣告刑以
    暫不執行為適當，爰依刑法第74條第1項第1款宣告緩刑4年
    ，以勵自新；惟為鞭策被告痛改前非，期能強化自我克制能
    力，建立正確法律觀念，爰依刑法第74條第2項第5款諭知其
    應向檢察官指定之政府機關、政府機構、行政法人、社區或
    其他符合公益目的之機構或團體提供80小時之義務勞務，並
    依刑法第93條第1項第2款諭知於緩刑期間付保護管束。
三、扣案空氣槍1 枝經鑑定後確認其單位面積動能達每平方公分
    21焦耳，足以穿入人體皮肉層對人體造成傷害，而屬具有殺
    傷力之槍枝，業經認定如前，屬於違禁物，應依刑法第38條
    第1 項第1 款之規定沒收之。其餘扣案之高壓氣體鋼瓶3 瓶
    及鋼珠1 包固分屬前述空氣槍之發射動力來源及供發射之金
    屬彈丸，但其本身究非違禁物，且被告並未供認該鋼瓶及鋼
    珠為其所有，核與刑法第38條第1 項第1 、2 款規定沒收要
    件有所不符，此外復無其他應予沒收之法定事由，爰不對之
    諭知沒收，併此說明。
據上論斷，應依刑事訴訟法第299 條第1 項前段，槍砲彈藥刀械
管制條例第8 條第4 項，刑法第11條前段、第59條、第42條第3
項前段、第74條第1 項第1 款、第2 項第5 款、第93條第1 項第
2 款、第38條第1 項第1 款，判決如主文。
本案經檢察官林慈雁到庭執行職務。
中    華    民    國    99    年    1     月    14    日
                  刑事第十三庭  審判長法  官  王士珮
                                      法  官  方鴻愷
                                      法  官  楊明佳
以上正本證明與原本無異。
如不服本判決應於收受送達後10日向本院提出上訴書狀，並應敘
述具體理由；其未敘述上訴理由者，應於上訴期間屆滿後20日內
向本院補提理由書（均須按他造當事人之人數附繕本）「切勿逕
送上級法院」。
                                      書記官  林金良
中    華    民    國    99    年    1     月    14    日
附錄本件論罪科刑法條全文：
槍砲彈藥刀械管制條例第8條第4項
未經許可，持有、寄藏或意圖販賣而陳列第一項所列槍枝者，處
3 年以上10年以下有期徒刑，併科新臺幣7 百萬元以下罰金。

司法院資訊處製作；財團法人民間司法改革基金會備份。
